臺灣雲林地方法院民事判決　　　　　　　 96年度訴字第273號
原　　　告　戊○○
訴訟代理人　林再輝律師
被　　　告　乙○○
　　　　　　　　　　　　號
　　　　　　丁○○
　　　　　　　　　　　　1巷1.
　　　　　　丙○○
上　一　人
訴訟代理人　甲○○
上列當事人間分割共有物事件，於中華民國96年10月16日言詞辯
論終結，本院判決如下：
    主  文
兩造共有坐落雲林縣麥寮鄉○○○段許厝寮小段六二一之三地號
、地目田、面積九五六七平方公尺之土地，准依如附圖一所示方
法分割如下：即編號621-A 、621-D 部分面積三二三四平方公尺
之土地，分歸被告乙○○、丁○○共同取得，並按應有部分五三
九分之三０七、五三九分之二三二之比例保持共有；編號621-B
、621-E 部分面積三０００平方公尺之土地分歸被告丙○○取得
；編號621-C 部分面積三三三三平方公尺之土地分歸原告取得。
訴訟費用新台幣伍萬伍仟壹佰捌拾元由被告乙○○負擔新台幣
壹萬零陸佰貳拾伍元，被告丁○○負擔新台幣捌仟零貳拾玖元，
被告丙○○負擔新台幣壹萬柒仟佰零肆元，餘由原告負擔。
    事 實 及 理 由
一、原告起訴主張：
  (一)坐落雲林縣麥寮鄉○○○段許厝寮小段621 之3 地號土地（
    下稱系爭土地）為兩造所共有，應有部分如附表所示，依其
    使用目的並無不能分割之情形，兩造間亦無不可分割之約定
    ，而不能以協議定分割之方法，爰依民法第823 條、第824
    條規定訴請准予分割共有物。
  (二)系爭土地目前為被告乙○○於西北側填土放置貨櫃屋出租他
    人使用，南側並種植甘蔗，其餘均為空地。又系爭土地北方
    鄰接道路，南北側均臨接排水溝，並考量被告乙○○、丁○○分割後之面積均未達0.25公頃，請准依如附圖1 所示之方
    案分割。並聲明：如主文所示。
二、被告抗辯意旨：
  (一)被告乙○○部分：請求依如附圖2 所示方案來分割，該方案
    是考慮到使用現況，原告及被告丙○○所分得土地均能與道
    路聯絡，亦能灌溉排水，且系爭土地北側係因被告乙○○自
    行出資填土使用，當然應分歸其所有，並就該部分與被告丁○○保持共有。
  (二)被告丁○○部分：對於原告及被告乙○○所提出之分割方案
    均無意見。
  (三)被告丙○○部分：同意原告之分割方案。
三、得心證之理由：
  (一)按共有人得隨時請求分割共有物，但因物之使用目的不能分
    割或契約定有不可分割之期限者，不在此限；又共有物之分
    割，依共有人協議之方法行之，分割之方法不能協議者，法
    院得依任何共有人之聲請，以原物分配於各共有人，民法第
    823 條第1 項、第824 條第1 項第1 款分別定有明文。經查
    ：系爭土地地目為田，為兩造所共有，應有部分如附表所示
    ，此有兩造所不爭執之土地登記謄本1 份在卷可稽，且系爭
    土地依其使用目的並無不能分割之情形，兩造間亦無不可分
    割之約定，而不能以協議定分割之方法乙節，為兩造所是認
    ，則原告請求法院判決分割，自無不合，應予准許。
  (二)次按，請求共有物之分割，應由法院依民法第824 條命為適
    當之分配，不受當事人主張之拘束。又法院為裁判分割時，
    應顧及公平、當事人之聲明、應有部分之比例與實際是否相
    當、共有物之客觀情狀、性質、價格與經濟價值、共有利益
    、各共有人之主觀因素及使用現狀、利害關係等因素為綜合
    判斷。經查：系爭土地北方面臨道路，西北側有一貨櫃屋，
    除附圖1 所示621-D 、621-E 部分已填土成為空地外，其餘
    均雜草叢生等情，經本院於民國96年8 月6 日勘驗現場屬實
    ，並有勘驗筆錄、現場照片附卷可資佐證。兩造於本院最後
    言詞辯論期日分別主張2 種分割方案，經本院囑託雲林縣台
    西地政事務所測繪結果，各如該所96年6 月6 日複丈成果圖
    （即附圖1） 及96年9 月6 日複丈成果圖（即附圖2） 所示
    。原告及被告丙○○主張應按如附圖1 所示方案分割，被告
    乙○○則反對，抗辯稱應採如附圖2 所示方案分割為適當，
    被告丁○○對於原告及被告乙○○所提出之分割方案表示均
    無意見。
  (三)被告乙○○雖抗辯稱：系爭土地北側係由其自行出資填土使
    用，該部分自應分歸其所有云云，然如附圖2 所示之分割方
    案，原告及被告丙○○所分得之土地大部分位於未面臨道路
    之南方，僅有4 公尺寬之通道連接道路，地形非但不規則，
    且其寬僅4 公尺之土地部分僅能供道路使用，無法從事農耕
    ，難以充分發揮經濟效用，顯有害於分割後之土地整體利用
    ；反觀被告乙○○及被告丁○○所分得之土地面臨道路之寬
    度約達93公尺，兩者相差近90公尺，而臨路部分之土地價值
    較高，為周知之事實，原告及被告丙○○所分得各該部分土
    地之價值，顯然已遠低於其應有部分之價值，對於上開共有
    人並不公平，對社會整體經濟利益而言，亦有損害。是被告
    乙○○所主張之分割方案，尚非可採。
  (四)原告所主張如附圖1 所示之分割方案，係依各共有人應有部
    分之比例，面臨道路平均分割，所分得之土地地形方正完整
    ，長寬比例適當，非但可充分利用以發揮其經濟效用，且各
    共有人所分得之土地與其應有部分之價值相同，應屬公允。
    是本院勘酌系爭土地之經濟效益，兼顧兩造之利益，如附圖
    1 所示之分割方案對於各共有人間並無相互補償問題，就各
    共有人而言均為公平，且621-A 及621-D 部分由被告乙○○
    及被告丁○○繼續保持共有，亦符合農業發展條例第16條之
    規定，是本院認以此方案所示方法分割為允當，爰判決分割
    如主文所示。
四、按因共有物分割、經界或其他性質上類似之事件涉訟，由敗
    訴當事人負擔訴訟費用顯失公平者，法院得酌量情形，命勝
    訴之當事人負擔其一部，民事訴訟法第80條之1定有明文。
    本件訴訟費用總額為55,183元（製圖費用7,950 元、裁判費
    47,233元），被告乙○○支出2,550 元，其餘均由原告支出
    。本件土地分割後，全體共有人同蒙其利，故應依雙方應有
    部分之比例，由兩造分擔。爰依民事訴訟法第87條第1 項裁
    定如主文。
五、訴訟費用負擔之依據：民事訴訟法第80條之1 。
中　　華　　民　　國　　96　　年　　10　　月　　30　　日
                      民事第二庭
                                  法  官　吳錦佳
以上為正本係照原本作成。
如對本判決上訴，須於判決送達後20日之不變期間內，向本院提
出上訴狀。
中　　華　　民　　國　　96　　年　　10　　月　　30　　日
        　　　　　　　　　　　　　書記官  林美鳳
附表：
┌──┬─────┬────┐
│編號│共有人姓名│應有部分│
├──┼─────┼────┤
│  │戊○○    │9567分之│
│    │          │3333    │
├──┼─────┼────┤
│  │乙○○    │9567分之│
│    │          │1842    │
├──┼─────┼────┤
│  │丁○○    │9567分之│
│    │          │1392    │
├──┼─────┼────┤
│  │丙○○    │9567分之│
│    │          │3000    │
└──┴─────┴────┘
